臺北高等行政法院判決
　　　　　　　　　　　　　　　　92年度訴字第03734號
　　　　　　　　　　　　　　　.
原　　　告　甲○○
訴訟代理人　許秀川（會計師）
被　　　告　臺北市稅捐稽徵處
代　表　人　乙○○（處長）
訴訟代理人　丁○○
　　　　　　丙○○
上列當事人間因地價稅事件，原告不服臺北市政府中華民國92年
6月18日府訴字第09214614300號訴願決定，提起行政訴訟。本院
判決如下：
　　主  文
原告之訴駁回。
訴訟費用由原告負擔。
　　事  實
一、事實概要：
    緣原告所有臺北市○○區○○段3小段197（下稱系爭土地一
    ）、136、151之8、235、236及頭廷段2小段311號（下稱系
    爭土地二）等應有部分土地計6筆，經被告文山分處核定其
    民國（下同）91年地價稅計新臺幣（下同）1,575,469元。
    原告不服，申請復查，未獲變更，提起訴願，經遭駁回，遂
    提起本件行政訴訟。
二、兩造聲明：
　(一)原告聲明：
    1.訴願決定及原處分均撤銷。
    2.訴訟費用由被告負擔。
　(二)被告聲明：
    1.駁回原告之訴。
    2.訴訟費用由原告負擔。
三、兩造之主張：
　(一)原告主張之理由：
    1.系爭土地一，被告雖稱位於臺北市政府工務局（下稱工務
      局）核發之73使字第1268號使用執照之建物法定保留地，
      惟土地登記謄本並無此項記載。又現為興隆路3段219號旁
      車庫，依土地稅法第4條第1項第4款規定，應向該車庫土
      地使用人發單課稅，又該土地地目為林，且車庫後種植樹
      木並非庭院用地，依土地稅法第22條但書規定仍作農業使
      用，似應改課田賦。
    2.系爭土地二系供萬壽二號公園旁之道路使用，該道路經臺
      北市政府編為萬壽路61巷。上開土地即位於萬壽路61巷66
      號門前。萬壽路61巷長約數百公尺，為既成巷道，並鋪設
      柏油，不可能無人維謢。被告雖稱：「公園旁之道路用地
      使用面積，依現場勘查發現僅占系爭土地之一小部份‧‧
      ‧。」足以證明系爭土地二有供道路使用之情形。又臺北
      市政府工務局建築管理處（下稱建管處）93年11月23日北
      市工建照字第09369007500號函亦稱：「部份」係屬工務
      局63使字第1394號使用執照建築基地之「私設通路」，「
      另部份」為上開建築基地之法定空地，亦足以證明系爭土
      地二確有部份為供公共使用之土地。建管處又稱：「‧‧
      ‧本案之私設通路依申請建照時之法令其建蔽率時，未計
      入空地比計算，非屬法定空地，但仍為建築執照核准之要
      件之一‧‧‧。」換言之，建管處證實上開通路，不是法
      定空地。
    3.依土地稅減免規則第9條規定：「無償供公共使用之私有
      土地，經查明屬實者，在使用期間內，地價稅或田賦全免
      。但其屬建造房屋應保留之空地部分，不予免徵。」（按
      建造房屋應保留之空地即法定空地）。又依財政部72年3
      月2日台財稅第31356號函釋：「ＸＸ君等所有坐落ＸＸ號
      等33筆土地，既經查明係供ＸＸ別墅社區○道路使用，雖
      社區四週加築圍牆並設人管理，惟外來訪客仍可進入，應
      視為供公共使用之土地，依土地稅減免規則第9條規定，
      其非屬建造房屋應保留之空地部分，准予免徵地價稅。」
      。按實質課稅原則及比例原則乃租稅法之基本原則。參照
      被告73年2月16日北市稽財甲字第35788號函釋規定：「自
      宅供里辦公處使用准就實際使用基地比例面積免稅。」以
      及財政部80年11月28日台財稅第800421421號函釋規定：
      「課田賦土地部份變更為非農地使用應按比例課徵地價稅
      。」。綜上論結，系爭土地二為部份供公共通行之道路使
      用，自應准予按比例稅徵地價稅。又關於臺北市古亭地政
      事務所土地復丈成果圖，所載系爭土地二各種使用現況及
      面積，原告無意見。
    4.公訓段3小段136號土地，既為臺北市○○路185巷1弄2號
      等建物坐落基地，同小段151之8號既為臺北市○○路3段
      207巷18弄1號等建物坐落基地，。依土地稅法第4條第1項
      第4款規定，應向土地使用人發單課稅。公訓段3小段
      235、236號土地，被告雖稱為臺北市○○路3段，臨223
      之10號等建物用地，惟土地登記謄本並無此項記載，依土
      地稅法第4條第1項第4款規定，應向使用人發單課稅。
  (二)被告主張之理由：
    1.按土地稅法第14條規定：「已規定地價之土地，除依第22
      條規定課徵田賦者外，應課徵地價稅。」，土地稅減免規
      則第4條規定：「本規則所稱供公共使用之土地，係指供
      公眾使用，不限定特定人使用之土地。」同規則第9條規
      定：「無償供公共使用之私有土地，經查明屬實者，在使
      用期間內，地價稅或田賦全免。但其屬建造房屋應保留之
      空地部分，不予免徵。」同規則第11條規定：「都市計畫
      公共設施保留地，在保留期間未作任何使用並與使用中之
      土地隔離者，地價稅或田賦全免。」，財政部81年11月25
      日台財稅第810870664號函釋規定：「主旨：徵收田賦之
      土地，經稅地清查發現公共設施已完竣，應自何時改課地
      價稅一案，請查明公共設施完竣年期，並自完竣之次年期
      起改課地價稅‧‧‧。」改制前行政法院60年裁字第49號
      判例：「行政訴訟之提起，以有官署之行政處分存在為前
      提‧‧‧在被告官署重行查核另為處分之前，並無行政處
      分之存在，則原告提起本件訴訟，即屬欠缺訴之前提要件
      ，自非本院所得受理審判。」
    2.原告所有系爭6筆土地，經被告文山分處於90年1月19日派
      員會同地政機關人員現場勘查發現：（一）公訓段3小段
      136號土地（地目建，第二種住宅區）為臺北市○○路3段
      185巷1弄2號等建物坐落基地；（二）同段同小段151之8
      號土地（地目建，第二種住宅區）為臺北市○○路3段207
      巷18弄1號等建物坐落基地；（三）同段同小段235、236
      號土地（地目建，第二種住宅區），係於83年公共設施完
      竣，為臺北市○○路3段臨223之10號等建物用地；（四）
      系爭土地一（地目林，第二種住宅區），係於83年公共設
      施完竣，位於工務局核發之73使字第1268號使用執照之建
      物法定保留地，現為臺北市○○路3段219號旁車庫及同路
      段221巷1號庭院用地，此有被告文山分處土地減免表、建
      管處90年3月12日北市工建照字第9061104600號函等影本
      附卷可稽；（五）系爭土地二，係於86年全部公共設施完
      竣，並經臺北市政府都市發展局（下稱都發局）以90年10
      月3日北市都二字第9022423200號函復被告文山分處，系
      爭土地二係屬第二種住宅區。顯然均不符合免徵地價稅之
      規定，原核定按一般用地稅率課徵地價稅，洵屬有據。至
      於原告主張系爭6筆土地中，有5筆土地符合土地稅法第4
      條第1項第4款規定，應向土地使用人發單課稅云云，經查
      原告迄未就該點向被告文山分處主張有其適用，是該分處
      並未作出行政處分。職是，依改制前行政法院60年度裁字
      第49號判例意旨，原告之主張，明顯欠缺訴之前提要件，
      併予陳明。
    3.原告主張土地謄本並未記載系爭土地一，為工務局核發之
      73使字第1268號使用執照之建物法定保留地乙節。被告於
      93 年11月2日就使用執照內之「法定空地面積」是否會記
      載於「土地登記簿」內及是否會通報地政機關記載等節，
      分別以北市稽法甲字第00000000000及00000000001號函詢
      臺北市政府地政處（下稱地政處）及建管處。依地政處於
      93年11月10日以北市地一字第09333255500號函覆略謂：
      「‧‧‧說明：‧‧‧三、‧‧‧法定空地面積，登記簿
      從未記載，且目前法定空地之管控係主管建築機關之權責
      ，登記機關已不再於登記資料內為法定空地之載明‧‧‧
      」可知，臺北市之土地登記簿已毋需載明法定空地及其面
      積；另依建管處90年3月12日北市工建照字第9061104600
      號函載內容，系爭公訓段3小段197號土地，雖為工務局73
      使字第1268號使用執照之「法定保留地」，惟依建管處93
      年11月11日北市工建照字第09368540500號函覆略謂：「
      ‧‧‧說明：‧‧‧二、‧‧‧有關使用執照所載之『保
      留地』乙詞，其性質異於『法定空地』，且非屬建築基地
      之範圍。‧‧‧」可知，「法定保留地」並不等同於「法
      定空地」。至所謂「法定保留地」，應係為配合建築法有
      關建築基地面積寬度及深度之規定，非經與鄰地合併補足
      或整理後，不得建築而保留使用之土地（建築法第44、45
      、46條、臺北市畸零地使用規則第4、6條及改制前行政法
      院69年判字第234號判決參照）。
    4.原告訴稱系爭土地一既為興隆路3段219號旁車庫，應向該
      車庫土地使用人發單課稅乙節，按土地稅法第4條第1項第
      4 款雖有：「土地有左列情形之一者，主管稽徵機關得指
      定土地使用人負責代繳其使用部分之地價稅或田賦：四、
      土地所有權人申請由占有人代繳者。」之規定，惟查原告
      並未依前開規定向主管稽徵機關指明占有人並申請由其代
      繳地價稅，是渠主張，容有誤解。
    5.原告又稱系爭土地一地目為林，且車庫後種植樹木，似應
      改課田賦乙節。被告於93年11月17日分別以北市稽法甲字
      第09390636600及00000000000號函就系爭土地究屬「依法
      限制建築」、「依法不能建築」抑或「公共設施未完竣」
      函詢都發局、建設局及建管處。依都發局於93年11月22日
      以北市都測字第09334776300號函覆該地業於83年勘劃為
      「公共設施完竣地區」及建管處於93年11月24日以北市工
      建照字第09369007400號函覆無申請建造執照紀錄等資料
      可知，系爭土地一係屬公共設施已完竣地區，且非屬限制
      建築及不能建築之土地。職故，系爭土地一雖地目為林，
      惟其並不符合土地稅法第22條第1項第2、3、4款：「非都
      市土地依法編定之農業用地或未規定地價者，徵收田賦。
      但都市土地合於左列規定者亦同：二、公共設施尚未完竣
      前，仍作農業用地使用者。三、依法限制建築，仍作農業
      用地使用者。四、依法不能建築，仍作農業用地使用者。
      」可予徵收田賦之規定，是原告所訴，委難憑採。
    6.原告主張系爭土地二係供社區○○○○道路用地使用，依
      法免徵地價稅云云。被告於93年11月2日分別以北市稽法
      甲字第00000000004、00000000002、00000000003號函請
      臺北市古亭地政事務所排定日期至現場會勘，及函詢工務
      局、臺北市文山區公所（下稱文山區公所）查告系爭土地
      二是否係其維護之道路用地。依工務局93年11月11日北市
      工養字第09333189600號函及文山區公所93年11月4日北市
      文建字第09333206600號函暨被告93年11月15日公務電話
      紀錄可知，系爭土地二非屬工務局及文山區○○○○○道
      路用地，是以系爭土地二自不符合土地稅減免規則第9條
      前段：「無償供公共使用之私有土地，經查明屬實者，在
      使用期間內，地價稅或田賦全免。‧‧‧」及同規則第22
      條第1項第5款：「依第7條至第17條規定申請減免地價稅
      或田賦者，公有土地應由管理機關，私有土地應由所有權
      人或典權人，造具清冊檢同有關證明文件，向直轄市、縣
      （市）主管稽徵機關為之。但合於下列規定者，應由稽徵
      機關依通報資料逕行辦理或由用地機關函請稽徵機關辦理
      ，免由土地所有權人或典權人申請：五、私有無償提供公
      共巷道或廣場用地 (應由工務、建設主管機關或各鄉鎮市
      （區）公所建設單位，列冊送稽徵機關辦理)。」可予免
      徵地價稅之規定。另被告於93年11月15日派員與古亭地政
      事務所至現場會勘結果，系爭土地二大部分面積係空地，
      其上有樹木、雜草，亦有一間無門之空屋，內堆置建材耗
      料，頗為雜亂，原告訴稱供公園旁之道路用地使用面積，
      依現場勘查發現僅占系爭土地二之一小部分，此有土地稅
      減免表（現勘紀錄表）及照片19幀附卷可稽，洵可採據。
      至建管處90年3月12日北市工建照字第9061104600號函載
      內容所指系爭土地二非屬63使字第1394號使用執照所載建
      築基地，經被告查與臺北市政資料庫所載內容不符，業於
      93年11 月17日以北市稽法甲字第09390636700號函再次函
      請建管處確認，經該處於93年11月23日北市工建照字第
      09369007500號函覆：「‧‧‧說明：‧‧‧二、‧‧‧
      旨揭地號土地，『部分』係屬本局63使字第1394號使用執
      照建築基地之私設通路，另部分土地係上開執照建築基地
      之法定空地。依建築技術規則規定，私設通路為基地內建
      築物之主要出入口或共同出入口之建築線間之通路，查本
      案之私設通路依申請建照時之法令其計算建蔽率時未計入
      空地比計算，非屬法定空地，但仍為建築執照核准要件之
      一，是為已建築使用之土地‧‧‧」內容可知，系爭土地
      二係屬工務局63使字第1394號使用執照之法定空地及核准
      建築執造時所應留設之私設通路，益證其當然非屬工務局
      及文山區○○○○○道路用地。從而，被告以一般用地稅
      率核課系爭土地二之91年地價稅，依法並無違誤。
　　理  由
一、按土地稅法第6條規定：「為發展經濟，促進土地利用，增
    進社會福利，對於‧‧‧公共設施‧‧‧等所使用之土地，
    ‧‧‧得予適當之減免；其減免標準及程序，由行政院定之
    。」第14條規定：「已規定地價之土地，除依第22條規定課
    徵田賦者外，應課徵地價稅。」土地稅減免規則第4條規定
    ：「本規則所稱供公共使用之土地，係指供公眾使用，不限
    定特定人使用之土地。」第9條規定：「無償供公共使用之
    私有土地，經查明屬實者，在使用期間內，地價稅或田賦全
    免。但其屬建造房屋應保留之空地部分，不予免徵。」第11
    條規定：「都市計畫公共設施保留地，在保留期間未作任何
    使用並與使用中之土地隔離者，地價稅或田賦全免。」第22
    條第5款規定：「依第7條至第17條規定申請減免地價稅或田
    賦者，公有土地應由管理機關，私有土地應由所有權人或典
    權人，造具清冊檢同有關證明文件向直轄市、縣（市）主管
    稽徵機關為之。但合於左列規定者，應由稽徵機關依通報資
    料逕行辦理或由用地機關函請稽徵機關辦理，免由土地所有
    權人或典權人申請。‧‧‧五、私有無償提供公共巷道或廣
    場用地（應由工務、建設主管機關或各鄉鎮市（區）公所建
    設單位，列冊送稽徵機關辦理）。」財政部81年11月25日臺
    財稅第810870664號函釋：「主旨：徵收田賦之土地，經稅
    地清查發現公共設施已完竣，應自何時改課地價稅一案，請
    查明公共設施完竣年期，並自完竣之次年期起改課地價稅‧
    ‧‧。」
二、本件原告所有系爭6筆土地，臺北市○○區○○段3小段136
    號土地，地目建，土地使用分區為第二種住宅區，為臺北市
    ○○路○段185巷1弄2號等建物坐落基地：同段同小段151之8
    號土地，地目建，土地使用分區為第二種住宅區，為臺北市
    ○○路○段207巷18弄1號等建物坐落基地；同段同小段235、
    236號土地，地目建，土地使用分區為第二種住宅區，於83
    年公共設施完竣；系爭土地一，地目林，土地使用分區為第
    二種住宅區，係於83年公共設施完竣，位於工務局核發之73
    使字第1268號使用執照之建物法定保留地，現為臺北市○○
    路○段219號旁車庫及同路段221巷1號庭院用地；系爭土地二
    ，地目建，於86年全部公共設施完竣，土地使用分區為第二
    種住宅區之事實，有被告文山分處土地稅減免表、工務局建
    築管理處90年3月12日北市工建照字第9061104600號函、都
    發局90年10月3日北市都二字第9022423200號函等影本附原
    處分卷可稽。是系爭6筆土地皆不符合免徵地價稅之規定，
    被告課徵系爭6筆土地91年地價稅計1,575,469元，並無不合
    。原告雖為如事實欄所載主張，惟查：
(一)、土地稅法第4條第1項第4款規定，土地所有權人申請由占
      有人代繳者，主管稽徵機關得指定土地使用人負責代繳其
      使用部分之地價稅或田賦，法文規定之要件既為：「土地
      所有權人申請占有人代繳者」，是土地所有權人主張依該
      條款規定，由占有人代繳地價稅，應先由其申經並經稽徵
      機關指定後，始有其適用。蓋土地實際究由何人占有使用
      ，稽徵機關無從得知，納稅義務人對其所有土地被何人占
      有，理應較稽徵機關明瞭，且如土地係被無權占有，依法
      土地所有權人對占有人，有訴請返還之權利，自應由土地
      所有權人協力提出占有人姓名、住址、土地坐落及占有面
      積等有關資料予稽徵機關，申請稽徵機關改向占有人課徵
      地價稅。財政部71年10月7日台財稅第37377號函釋：「土
      地所有權人依照土地稅法第4條第1項第4款規定，申請由
      占有人代繳地價稅案件，應由申請人檢附占有人姓名、住
      址、土地坐落及占有面積等有關資料向稽徵機關提出申請
      始予辦理分單手續。．．．」合於上開土地稅法規定意旨
      ，自得予以適用。系爭6筆土地中除系爭土地二外之其餘5
      筆土地，原告並未檢附占有人相關資料向被告申請向占有
      人課徵地價稅，遑論其未經被告指定由占有人代繳地價稅
      。是該5筆土地在未經核准由占有人代繳前，被告以土地
      所有權人為納稅義務人，對之課徵地價稅於法並無不合。
(二)、系爭土地一使用分區屬第二種住宅區，83年公共設施完竣
      ，領有台北市政府工務局核發之73使字第1268號使用執照
      之建物法定保留地，已見前述，則依土地稅法第14條規定
      自應課徵地價稅，又依卷附台北地政處於93年11月10日以
      北市地一字第09333255500號函覆被告詢問略謂：「‧‧
      ‧說明：‧‧‧三、‧‧‧法定空地面積，登記簿從未記
      載，且目前法定空地之管控係主管建築機關之權責，登記
      機關已不再於登記資料內為法定空地之載明‧‧‧」可知
      ，臺北市之土地登記簿已毋需載明法定空地及其面積，且
      依卷附台北市工務局建管處93年11月11日北市工建照字第
      09368540500號函覆略謂：「‧‧‧說明：‧‧‧二、‧
      ‧‧有關使用執照所載之『保留地』乙詞，其性質異於『
      法定空地』，且非屬建築基地之範圍。‧‧‧」可知「法
      定保留地」並不等同於「法定空地」，而現行法令亦無土
      地登記簿須登載法定保留地之規定。是原告主張系爭土地
      一地目為林，目前係作車庫使用，車庫後種植樹林，係屬
      仍作農業使用，依土地稅法第22條但書規定，應課徵田賦
      ，並質疑被告主張之工務局核發之73使字第1268號使用執
      照之建物法定保留地，於土地登記謄本並無此項記載云云
      ，並無足採。
(三)、土地稅減免規則第4條規定：「本規則所稱供公共使用之
      土地，係指供公眾使用，不限定特定人使用之土地。」同
      規則第9條規定：「無償供公共使用之私有土地，經查明
      屬實者，在使用期間內，地價稅或田賦全免。但其屬建造
      房屋應保留之空地部分，不予免徵。」同規則第22條第5
      款規定：「依第7條至第17條規定『申請』減免地價稅或
      田賦者，公有土地應由管理機關，私有土地應由所有權人
      或典權人，造具清冊檢同有關證明文件向直轄市、縣（市
      ）主管稽徵機關為之。但合於左列規定者，應由稽徵機關
      依通報資料逕行辦理或由用地機關函請稽徵機關辦理，免
      由土地所有權人或典權人申請。．．．5、私有無償提供
      公共巷道或廣場用地（應由工務、建設主管機關或各鄉鎮
      市（區）公所建設單位，列冊送稽徵機關辦理）。」同規
      則第24條規定：「合於第7條至第17條規定申請減免地價
      稅或田賦者，應於每年期開徵40日前提出『申請』；逾期
      申請者，自申請之次年（期）起減免。．．．」財政部71
      年4月6日台財稅第32305號函釋稱：「主旨：關於所報土
      地稅減免規則第22條第1項但書規定免徵地價稅或田賦之
      認定，未列載於建物所有權狀上之10公尺以下巷道用地隨
      同建築基地移轉時，適用優惠稅率課徵土地增值稅之認定
      及地政與稅務機關之連繫問題等經貴局邀集省市稅務及地
      政機關會商結論，核復如說明。說明：．．．私有無償提
      供之巷道用地，其屬完成都市計畫法定程序者，以供公共
      通行之事實為依據，列冊送稽徵機關逕行辦理減免。至於
      私設巷道如未經土地所有權人表示願無償提供使用，則因
      無資料可稽，故無從列冊送稽徵機關，仍應由土地所有權
      人申請核定再憑減免。．．．」經查未經土地所有權人表
      示願無償提供使用私設巷道，地政機關既無資料可稽，故
      無從列冊送稽徵機關辦理免徵地價稅，財政部解釋應由土
      地所有權人向稽徵機關提出申請，該項解釋與土地稅法及
      土地稅減免規則意旨無違，自得予以適用。系爭土地二雖
      經本院於94年5月2日實地履勘，有部分作公共巷道及社區
      公園使用，有勘驗筆錄及台北市古亭地政事務所土地複丈
      成果圖在卷可稽。然系爭土地二未經台北市政府工務局養
      護工程處養護，亦未由當地文山區公所養護，此有卷附工
      務局養護工程處於93年9月20日以北市○○路字第09365
      222400號函及文山區公所人員鐘俊宏於本院履勘時陳述在
      卷可證，足見該土地經未原告表示願無償提供公眾使用。
      是系爭土地二是否確於91年間有部分作公共巷道及社區公
      園使用，並無法證明，即令可證明，因其原告未依土地稅
      減免規則第24條規定檢附有關資料於地價稅開徵40日前向
      被告所屬文山分處提出申請，此為原告所不爭執，亦無從
      減免地價稅，被告對之課徵91年地價稅，於法無不合。
三、從而，原處分課徵系爭6筆土地91年地價稅1,575,469元，並
    無違法，訴願決定予以維持，亦無不合。原告訴請撤銷，為
    無理由，應予駁回。
四、據上論結，本件原告之訴為無理由，爰依行政訴訟法第98條
    第3項前段，判決如主文。
中    華    民    國    94     年     8    月    25   日
                        第一庭審判長法  官 姜素娥
                                    法  官 陳秀
                                   法  官 吳東都
上為正本係照原本作成。
如不服本判決，應於送達後20日內，向本院提出上訴狀並表明上
訴理由，如於本判決宣示後送達前提起上訴者，應於判決送達後
20日內補提上訴理由書（須按他造人數附繕本）。
中　　華　　民　　國　　94　　 年　   8  　月　　25　 日
 　　  　　　　　　　    　         書記官 李金釵
